【裁判字號】    98,台上,3278
【裁判日期】    980611
【裁判案由】    違反毒品危害防制條例
【裁判全文】
最高法院刑事判決            九十八年度台上字第三二七八號
上  訴  人  甲○○
上列上訴人因違反毒品危害防制條例案件，不服台灣高等法院台
中分院中華民國九十八年三月三十一日第二審更審判決（九十七
年度上重更（一）字第四八號，起訴案號：台灣台中地方法院檢
察署九十六年度偵字第一四三四七號），提起上訴，本院判決如
下：
    主  文
原判決關於甲○○有罪（計二二罪）部分均撤銷，發回台灣高等
法院台中分院。
    理  由
原判決認定上訴人甲○○有其事實欄及附表（下稱附表）編號 1
、2、3所載之犯行，因而維持第一審分別論處上訴人販賣第一級
毒品計二二罪，並各為相關從刑宣告之判決，駁回檢察官及上訴
人關於此等部分在第二審之上訴；固非無見。
惟查：（一）、未經合法調查之證據，不得作為判斷之依據，刑
事訴訟法第一百五十五條第二項定有明文。又同法第一百六十四
條規定: 「審判長應將證物提示當事人、代理人、辯護人或輔佐
人，使其辨認」、「前項證物如係文書而被告不解其意義者，應
告以要旨」。同法第一百六十五條第一項亦規定：「卷宗內之筆
錄及其他文書可為證據者，審判長應向當事人、代理人、辯護人
或輔佐人宣讀或告以要旨。」此為事實審法院於審判期日，就判
斷犯罪事實所採用證據應踐行之調查方法及程序，旨在使當事人
、代理人、辯護人或輔佐人均能徹底瞭解該等證據之形貌或內容
、意涵，得以表示意見，而為充分之辯論，俾法院形成正確之心
證。且依前引法律之規定，係將辯護人與當事人等並列，是法院
於踐行上揭調查證據程序，自應對包括辯護人在內之上揭所有在
庭之人為之，不得僅對當事人為證據之提示或告以要旨，否則其
所踐行之證據調查程序即難認適法，不得就該未經合法調查之證
據，逕採為論斷犯罪事實之判決基礎。本件依原審審判筆錄之記
載，上訴人選任之辯護人張淑琪律師於審判期日亦到庭，然原審
審判長於審判程序進行中，就判決所採用之相關證據，均未依證
據之性質，對辯護人提示辨認或告以要旨（見原審卷第七五至七
六頁），即逕採為認定犯罪事實之論據，難認與上引證據法則無
違。（二）、證據之證明力雖由法院自由判斷，然證據之本身如
有瑕疵，則在此瑕疵未能究明以前，遽採為有罪之根據，即難謂
為適法。又施用毒品者對毒品來源之指證，其真實性仍有合理之
懷疑存在時，在此項合理之懷疑未澄清前，自不能遽為有罪之判
斷，以符犯罪事實應依證據認定之證據裁判原則：（1） 原判決
認上訴人於附表編號1 所示時、地，販賣海洛因予顏志宏二次，
乃以顏志宏先後於偵查、第一審審理時證述之內容一致，並較其
於原審之證述為可信為論據。惟顏志宏於偵查中證稱：交易方式
係以0000000000號行動電話撥打「黑豆仔」即上訴人使用之0000
000xxx號行動電話聯絡，交易時間、次數為民國九十四年十二月
初到九十四年十二月底共六次，購買金額為新台幣（下同）一千
五百元二次，三千元一次，五千元三次（見偵查卷第五二頁）。
於第一審審理時證稱：交易方式係經張益昌介紹，第一次是張益
昌打電話問伊要不要，交易時間、次數為第一次：九十五年十二
月初，另三次：九十五年十二月至九十六年一月間，共四次，後
改稱九十五年十一月至十二月底買四次，購買金額為每次購買一
包，三千元或五千元。三千元一次，五千元三次（見一審卷第八
八至九二頁）。於原審審理時證稱：交易方式係第一次是張益昌
告訴伊向上訴人購買海洛因，交易時間、次數為第一次：先稱去
（九十七）年十一月、十二月，後改稱九十五年十二月初，其餘
三次均是在九十五年十二月，購買金額為第一次是二至三千元，
其餘各次都是二至三千元云云（見原審卷第八十頁背面）。其先
後於偵查、第一審審理時對於交易方式、交易時間、次數、購買
金額等之證述非惟與原審證述內容不一致，彼此亦屬兩歧。且原
審所援用上訴人與顏志宏於九十六年四月二十七日之通話內容，
與其認定上訴人於九十五年十二月間販賣毒品給顏志宏，相隔已
四月以上，而顏志宏在第一審證稱該次通話「不是要買海洛因」
，原判決亦未認定該次對話與毒品交易有關，何以足為顏志宏於
偵查及第一審審理時就有關如附表編號1 所示上訴人先後二次販
賣海洛因之陳述為真實之佐證？不無可議。（2） 證人黃丞毅於
警詢中證稱：交易方式係以0000000000號行動電話撥打00000000
00號行動電話與綽號「黑豆」聯繫購買毒品，交易時間、次數為
九十五年十二月開始，五至六次左右，購買金額為每次三百元、
五百元、一千元不等（見警卷第九頁）；於第一審證稱：交易方
式係九十五年十二月間由朋友「阿吉」出面向上訴人購買，後來
再和「阿吉」「公家出錢」（出資合買之意），之後由自己和上
訴人聯絡，交易時間、次數為九十六年四、五月，次數四、五次
，每一次約隔七天以上，購買金額為三百元或五百元，地點不一
定，九十六年五月八日是最後一次，打算購買五百元壹包，在寧
夏路與文心路，有拿到毒品，但馬上被警察抓到，之前曾經在大
里拿毒品，附近有肯德基（見一審卷第九三至九七頁）；前後供
述已有不符。原判決認黃丞毅於警詢之證述無證據能力（見原判
決第二頁），而採用其第一審之證述為據。然認定之事實亦與第
一審證述內容不符。且第一審審理時提示上訴人與黃丞毅間之對
話譯文，黃丞毅稱：伊不曾叫上訴人「豆哥」，應該是別人使用
伊的電話撥打的，九十六年四月二十八日十四時二十四分、十五
時十三分、十六時十三分之通話不是伊撥打的，九十六年四月三
十日上午三點三十七分、四點二分二通伊記不清楚等語（見一審
卷第九八頁）；黃丞毅否認上開通信監察譯文之真正，原審未再
查證，猶採為認定上訴人販賣毒品予黃丞毅之依據，亦有違採證
法則。（3） 原判決依據證人黃忠信於警詢及偵查中之陳述，暨
黃忠信與上訴人間之電話監聽譯文，認定上訴人自九十六年一月
中旬起至同年五月間某日止，販賣各一千元之海洛因予黃忠信計
十五次。然依原判決所引用之譯文記載，黃忠信係於九十六年四
月二十七日十五時三十七分五十九秒撥打上訴人之行動電話，除
此之外，並無相關通聯譯文或其他證據可資佐證。而上訴人與黃
忠信於九十六年四月二十七日之對話，內容為黃忠信稱：「兄你
救我一下」，上訴人答：「我沒用啦! 」等詞；依其對話文義是
否與毒品交易攸關，黃忠信所供向上訴人多次購買毒品之陳述，
是否與事實相符，均有待調查。原審未查證明白，遽採為不利上
訴人之論據，仍與證據法則有違。（三）、有罪判決書之事實一
欄為適用法令之依據，凡於適用法令有關之事項，舉凡犯罪之時
間、地點、方法、態樣以及適用法律有關之事項，均應為翔實之
記載，然後於理由內逐一說明其憑以認定之證據，並使事實認定
與理由說明，互相適合。又判決書如以「附表」資為事實記載及
理由說明之一部分，則該附表之內容應與事實記載及理由說明相
互一致。再併合處罰之數罪，其每一次之行為，均屬獨立之犯罪
，尤須分別予以認定及說明，始為合法。原判決認定上訴人販賣
第一級毒品共二二罪，予以併合處罰。惟附表編號1 之，未
載明販賣地點，僅記載為「同上」，顯有疏漏。另依其附表之記
載，編號3 至販賣海洛因予黃忠信十五罪部分，販賣時間均
載為「九十六年一月中旬起至九十六年五月間某日」，販賣地點
均為「台中市○○路文華高中對面便利商店內」，販賣毒品經過
、價格、數量同為「黃忠信以自己使用之0000000000號行動電話
撥打甲○○所使用之0000000000號行動電話聯絡，約定購買價值
一千元之第一級毒品海洛因一包，再由甲○○親自前往交易。」
不論販售對象、時間、地點、交易經過、數量、金額無一不同。
理由內關於所憑證據之說明，亦僅籠統記載係依證人黃忠信於警
詢及偵查時之證言，以及黃忠信與上訴人所使用之行動電話於九
十六年四月二十七日十五時三十七分五十九秒曾有通聯紀錄等情
。殊不足以辨認十五次之販賣行為而應論以販賣第一級毒品十五
罪。且該附表編號2 之（九十五年十二月間某日，販賣海洛
因予黃丞毅與綽號「阿吉」之成年人二次，地點在台中縣市地區
某處，金額均為三百元）、編號2 之（九十六年四月間某
日，在台中縣市地區某處，販賣海洛因予黃丞毅三次，每次價格
均為三百元）部分，均有類同之違誤。本院前次發回意旨已詳予
指明，乃原判決猶為相同之記載，違誤情形仍然存在。以上或為
上訴意旨所指摘，或為本院得依職權調查之事項，應認原判決關
於有罪部分仍有撤銷發回更審之原因。
據上論結，應依刑事訴訟法第三百九十七條、第四百零一條，判
決如主文。
中    華    民    國  九十八  年    六    月   十一   日
                      最高法院刑事第八庭
                          審判長法官  洪  文  章
                                法官  王  居  財
                                法官  郭  毓  洲
                                法官  黃  梅  月
                                法官  邱  同  印
      本件正本證明與原本無異
                                      書  記  官
中    華    民    國  九十八  年    六    月   十五   日
                                                    m


司法院資訊處製作；財團法人民間司法改革基金會備份。
